【裁判字號】    98,上易,242
【裁判日期】    981118
【裁判案由】    分配表異議之訴等
【裁判全文】
臺灣高等法院高雄分院民事判決         98年度上易字第242號
上  訴  人  甲○○
                      號
上  訴  人  乙○○
                      號
上  一  人
訴訟代理人  林石猛律師
            張競文律師
被上訴人    第一商業銀行股份有限公司
法定代理人  丙○○
訴訟代理人  鄭曉東律師
            魏緒孟律師
上列當事人間請求分配表異議之訴等事件，上訴人對於中華民國
98年7 月7 日臺灣屏東地方法院97年度訴字第377 號第一審判決
提起上訴，本院於98年11月4日言詞辯論終結，判決如下：
    主  文
上訴駁回。
第二審訴訟費用由上訴人負擔。
    事 實 及 理 由
一、被上訴人主張：(1)伊於96年6 月13日具狀聲請臺灣屏東地方
    法院對上訴人甲○○、其父林增信、其子林仕軒等人為強制
    執行，經該法院以96年度執字第15448 號強制執行事件，查
    封、拍賣上訴人甲○○所有坐落屏東縣萬巒鄉○○段947 地
    號土地及其地上214 建號建物即門牌號碼同鄉○○村○○路
    18之9 號房屋（以下簡稱系爭不動產），並以總價新台幣(
    下同)139萬元拍定。上開土地及建物形式上雖登記上訴人乙
    ○○為第二順位之普通抵押權人，並登記該抵押權所擔保之
    債權為300 萬元本金及其利息、遲延利息、違約金，惟上訴
    人乙○○聲明參與分配，並未提出任何債權證明文件，且事
    實上該抵押權所擔保之債權亦不存在，詎臺灣屏東地方法院
    96年度執字第15448 號強制執行事件於97年6 月27日製作之
    分配表，竟將上訴人乙○○聲明參與分配之抵押債權列入分
    配，並就執行費部分及一般債權部分，各予分配10,541元及
    1,317,541 元，合計1,328,082 元，以致伊除執行費7,200
    元外，完全未受分配。伊於分配期日前之97年7 月1 日向原
    審執行法院提出書狀聲明異議，經上訴人甲○○對伊之異議
    具狀為反對之陳述，以致異議未終結，則伊自得提出本件分
    配表異議之訴，請求判決將上開分配表中上訴人乙○○受分
    配之金額予以剔除，全部改由伊受分配等情。(2)上訴人98年
    9 月16日民事上訴補充理由狀第4 頁第2 行指：乙○○之女
    婿甲○○向乙○○借款，「為避免乙○○之女知情，而無顏
    面對家中兩老，故上訴人間之借款並未簽立任何借據」云云
    ，係指乙○○之女對借款一事不知情；惟原審上訴人乙○○
    97年12月4 日答辯(二)狀第2 頁第9 行卻指稱：甲○○係「經
    其妻即被告之女，陸續多次回娘家告貸款項…總計借款300
    餘萬元予甲○○」，顯見上訴人乙○○之女對借款一事知情
    且參與，上訴人上開陳述前後矛盾，足見所謂借款之事，應
    屬虛偽，並非實在。(3)上訴人乙○○指該參與分配狀第(四)點
    係重複抄寫第(二)點之內容，且上訴人乙○○不諳法律，致生
    錯誤云云，惟查其第(四)點在「借據」二字之後緊接寫下「因
    搬家遺失」，以上文句，意思明白，並非法律專有名詞，任
    何人均可知「借據因搬家遺失」之意思是「有借據但搬家時
    遺失了」之意，則上訴人辯稱伊不諳法律而照抄云云，即乏
    所據，應無可採。(4)經查土地法第43條所規定之登記絕對效
    力，及民法第759 條之1 （98年6 月10日修正條文)所 謂推
    定登記權利人適法有此權利，均係指「物權」而言，不及於
    抵押權所擔保之「債權」，上訴人固已設定抵押權登記，惟
    此僅證明抵押權登記完成之事實，尚不足證明抵押權所擔保
    之「債權」存在，本件上訴人既主張債權存在，依民事訴訟
    法第277 條前段規定，即應由上訴人等就其主張負舉證責任
    本件抵押權之設定、上訴人甲○○之投資等均不足證明債權
    存在，上訴人乙○○誤將抵押權設定登記視為債權存在之推
    定或證明，即屬錯誤，其上訴理由應無足採。(5)上訴人二人
    對於借貸300 餘萬元之過程，就資金來源、聯絡方式、借款
    方式等各項重要內容，所述完全不同，此乃甚關重要之事實
    ，其發生時間縱使距今甚久，細節可能或忘，但對於如何借
    款、如何取款及資金來源等事實，亦不至有如此巨大之差異
    ，由此可證明其間實無借款關係。並聲明：（一) 臺灣屏東
    地方法院九十六年度執字第一五四四八號強制執行事件於民
    國九十七年六月二十七日製作之分配表，上訴人乙○○受分
    配之金額，即執行費部分壹萬零伍佰肆拾壹元及一般債權部
    分壹佰拾壹萬柒仟伍佰肆拾壹元，合計壹佰拾貳萬捌仟
    零捌貳元，應予剔除，並改由被上訴人受分配。（二) 訴訟
    費用由上訴人負擔。
三、上訴人乙○○以：(1)上訴人甲○○為伊之女婿，於82年間因
    投資不動產需用資金，陸續透過其妻即伊女郭淑娜向伊借款
    多次，當時伊開設松和蛋行，從事鹹蛋及皮蛋之加工批發販
    售，約有週轉金100 萬元，另向親友借得200 餘萬元，即以
    此貸與上訴人甲○○共300 餘萬元。嗣因上訴人甲○○屆期
    未能償還借款，伊在自營商號需有資金週轉及親友催討借款
    之雙重壓力下，不得已提供高雄縣鳳山市○○○路273 巷2
    號房地（登記在伊妻郭李螢菊名下），向鳳山市農會抵押借
    款，其後並因無力繳息，以致被拍賣。而上訴人甲○○則因
    無力償還借款，經伊多次催討，方以其所有系爭不動產為伊
    設定第二順位抵押權，以擔保前述債權，該抵押權所擔保之
    借款、利息及違約金債權確實存在。(2)上訴人乙○○借款給
    女婿上訴人甲○○，因念及兩人間為親戚關係，另為避免上
    訴人乙○○之女知情，而無顏面對家中兩老，故上訴人借款
    皆未簽立借據，此乃我國民情風俗。原審以上開二人未立借
    據，而認其間並不存在有債權債務關係，有違經驗法則。(3)
    上訴人乙○○於原審已提出屏東潮州地政事務所於97年12月
    17日屏潮第四字第0970012469號函與097 屏潮他資字第0010
    47號函，以證明上訴人乙○○之抵押權確實存在，原審判決
    卻對此部份之證據漏未斟酌，亦有違誤。(4)上訴人乙○○於
    聲明參與分配時，因聲明優先權之理由（二) 中載明，需附
    抵押權設定契約書、他項權力契約書及借據各一件，上訴人
    乙○○因一時無法提出任何上述證明文件，故於重複抄寫後
    表明遺失無法立即提出，原審即以認為上訴人乙○○與上訴
    人甲○○之債權債務應有借據存在，實有未妥，上訴人乙○
    ○並未承認其與上訴人甲○○之借款有簽立借據，參與分配
    狀所載僅是單純誤載。(5)又所謂借據，係指上訴人乙○○借
    款給上訴人甲○○，向親友籌錢時所立之借據，嗣因上訴人
    乙○○不堪親友催討，而向鳳山巿農會抵押借款以清償債務
    ，且於清償債務後上訴人乙○○即將借據丟棄。(6)上訴人甲
    ○○於87年11月當時確實無法預知系爭抵押物將於10年以後
    有其他債權人聲請強制執行，上訴人甲○○與上訴人乙○○
    確實有合計300 萬之多筆債權債務存在，上訴人甲○○係為
    擔保其與上訴人乙○○間之借款債務，將系爭抵押物設定抵
    押權給乙○○，若非確有債權存在，實無須如此大費周章。
    (7)依新修正之民法第759 條之1 ，即推定上訴人乙○○適法
    而有抵押權利，被上訴人若認上訴人乙○○對系爭房屋並無
    抵押權存在，應由被上訴人就上訴人乙○○不具有系爭房屋
    抵押權之事，負舉證責任等語，資為抗辯。
四、上訴人甲○○則以：伊自82年間起為投資建築事業，陸續向
    岳父即上訴人乙○○調借資金多次，合計達300 餘萬元，嗣
    後伊因投資之建設公司營運失利倒閉，無力償還借款，經上
    訴人乙○○同意，乃以伊所有系爭不動產為上訴人乙○○設
    定抵押權以為擔保。該抵押權設定迄今已超過10年，若非真
    有債權何須多此一舉？且伊與上訴人乙○○並非神仙，豈能
    預知10年之後將有其他債權人聲請強制執行，而在無債權存
    在之下事先設定抵押權？足徵該抵押權所擔保之債權確屬存
    在，被上訴人提起本件分配表異議之訴．非有理由等語，資
    為抗辯。
五、原審判決（一) 臺灣屏東地方法院九十六年度執字第一五四
    四八號強制執行事件於民國九十七年六月二十七日製作之分
    配表，上訴人乙○○受分配之金額，即執行費部分壹萬零伍
    佰肆拾壹元及一般債權部分壹佰拾壹萬柒仟伍佰肆拾壹元
    ，合計壹佰拾貳萬捌仟零捌貳元，應予剔除，並改由被上
    訴人受分配。（二) 訴訟費用由上訴人負擔。上訴人等不服
    ，提起上訴，其上訴聲明：（一) 原判決廢棄。（二) 被上
    訴人在第一審之駁回。（三) 第一、二審訴訟費用由被上訴
    人負擔。被上訴人答辯聲明: （一) 上訴駁回。（二) 第一
    、二審訴訟費用由上訴人負擔。
六、兩造不爭執之事項：
 1、臺灣屏東地方法院96年執字第15448 號上訴人乙○○參與分
    配有將執行費及債權列入分配，並就執行費部分及一般債權
    部分，各予分配10,541元及1,317,541 元，合計1,328,082
    元，以致被上訴人除執行費7,200 元外，完全未受分配。
 2、執行卷內的上訴人乙○○參與分配狀（見本院卷第十六頁）
七、兩造爭執之事項：
    上訴人甲○○以系爭不動產為上訴人乙○○設定抵押權所擔
    保之債權是否存在？倘然，其債權額為若干？
 (一)、經查：被上訴人以臺灣屏東地方法院91年度執字第7573號
     債權憑證為執行名義，聲請原審以96年度執字第15448 號
     對上訴人甲○○及其父林增信、子林仕軒為強制執行，並
     查封、拍賣上訴人甲○○所有系爭不動產，於97年5 月8
     日以總價139 萬元拍定。被上訴人之債權為本金1,467,443
     元，及自91年11月7 日起至清償日止，按週年利率百分之
     11計算之利息，暨按上開利率百分之20計算之違約金，另
     有已核算之違約金債權254,416 元，拍定前系爭不動產上
     原有上訴人甲○○於81年間為台灣土地銀行所設定最高限
     額96萬元之抵押權（第一順位），並有上訴人甲○○於87
     年11月間為上訴人乙○○所設定300 萬元之普通抵押權（
     第二順位），台灣土地銀行於拍定前之97年1 月16日具狀
     陳報其抵押債權已全部清償完畢，上訴人乙○○則於拍定
     後之97年5 月13日具狀聲明參與分配（無執行名義），並
     陳報其抵押債權為300 萬元，及自95年11月10日起至清償
     日止，按月息百分之0.5 計算之利息，暨每月百分之1 計
     算之違約金，請求優先受償。原審法院96年度執字第15448
     號強制執行事件於96年6 月27日製作之分配表，於執行費
     部分分配10,541元予上訴人乙○○，另於債權部分分配1,
     317,541 元予上訴人乙○○，上訴人乙○○合計受分配
     1,328,082 元，被上訴人僅受分配執行費7,200 元，前述
     債權原本、利息及違約金則完全未受分配之事實，為兩造
     所不爭執，並經調閱原審法院96年度執字第15448 號強制
     執行事件卷宗查證明確，堪信為真實。
 (二)、按當事人主張有利於己之事實者，就其事實有舉證之責任
     ，民事訴訟法第277 條前段定有明文。依通說，將有舉證
     責任之事實，分為權利發生規定之要件事實、權利障礙規
     定之要件事實及權利消滅規定之要件事實。主張權利成立
     之當事人，應就權利發生之事實負舉證責任，就該權利並
     無障礙及並未消滅之事實，不負舉證責任，他造若主張權
     利有障礙或已消滅者，則由其就該事實負舉證責任。準此
     ，本件被上訴人否認上訴人乙○○就系爭不動產有抵押債
     權存在，而提起分配表異議之訴，上訴人甲○○、乙○○
     則主張抵押債權存在，依舉證責任分配之原則，自應由上
     訴人甲○○、乙○○就該抵押債權存在之利己事實，負舉
     證之責。
 (三)、上訴人甲○○及其父林增信、子林仕軒因積欠屏東縣萬巒
     地區農會借款債務，經屏東縣萬巒地區農會聲請本院以90
     年度促字第6313號對上訴人甲○○三人核發支付命令確定
     ，依該支付命令所載，上訴人甲○○三人應連帶給付屏東
     縣萬巒地區農會300 萬元，及自87年10月1 日起至清償日
     止，按週年利率百分之11計算之利息，暨自87年10月1 日
     起至清償日止，其逾期在6 個月以內者，按上開利率百分
     之10，逾期超過6 個月者，按上開利率百分之20計算之違
     約金。且該債權即為本件債權，嗣後由被上訴人受讓取得
     之事實，經本院調取原審法院96年度執字第15448 號強制
     執行事件卷宗查明無誤。由此可知，上訴人甲○○於87年
     11 月 間並非不能知悉將因未按時履行債務，喪失期限利
     益，而提早被追償債務。又上訴人甲○○係於87年11月10
     日以系爭不動產為上訴人即其岳父乙○○設定普通抵押權
     ，以擔保上訴人乙○○300 萬元債權本息及違約金，並於
     87年11月11日辦畢登記，有系爭不動產抵押權設定登記之
     申請資料及登記謄本附卷可稽( 見原審卷第12至15頁、第
     74至81頁) 。系爭不動產設定抵押權予上訴人乙○○之時
     間，既在曾述債務開始不履行之後，且非不可預料系爭不
     動產有因此而受強制執行之可能，則上訴人甲○○辯稱：
     其與上訴人乙○○無法預知有其他債權人將聲請強制執行
     系爭不動產，非真有債權存在，毋須多此一舉事先設定抵
     押權，足徵上訴人乙○○之抵押債權確實存在云云，即無
     可採。
 (四)、上訴人甲○○於原審雖提出公司變更登記事項卡證明其確
     曾投資雄冠建設股份有限公司及雄一建設股份有限公司(
     見原審卷第155 至165 頁) ，惟此並不足以證明其資金確
     為上訴人乙○○所貸與。又上訴人乙○○提出土地、建物
     登記謄本及借據等件（見原審卷第108 頁至135 頁），固
     可證明上訴人乙○○與其妻郭李螢菊曾向鳳山市農會借款
     ，但亦不足以證明其確有貸款予上訴人甲○○之事實。且
     上訴人乙○○於聲明參與分配狀記載：「抵押權設定契約
     書、他項權利證明書及借據因搬家遺失」等情( 見本院卷
     第16頁) ，上訴人甲○○於原審審理時卻陳稱：「上訴人
     乙○○是我岳父，我向他調現都沒有簽立憑證」云云( 見
     原審卷第37頁) ，前者謂曾有「借據」，後者則謂從未曾
     簽立「憑證」，已見矛盾。上訴人甲○○、乙○○既未能
     依前述舉證責任分配之原則，舉證證明渠等確有借款或其
     它債權債務存在，則自難認為上訴人甲○○以系爭不動產
     為上訴人乙○○設定抵押權所擔保之債權存在。
 (五)、上訴人98年9 月16日民事上訴補充理由狀第4 頁第2 行指
     稱：上訴人乙○○之女婿上訴人甲○○向上訴人乙○○借
     款，「為避免乙○○之女知情，而無顏面對家中兩老，故
     上訴人間之借款並未簽立任何借據」等語( 見本院卷第35
     頁反面) ，係指上訴人乙○○之女對借款一事不知情；惟
     原審上訴人乙○○97年12月4 日答辯(二)狀第2 頁第9 行卻
     指稱：上訴人甲○○係「經其妻即被告之女，陸續多次回
     娘家告貸款項…總計借款300 餘萬元予甲○○」云云( 見
     原審卷第66頁) ，顯見上訴人乙○○之女對借款一事知情
     且參與，上訴人乙○○上開陳述前後不一，足見所謂借款
     之事，已有不實之處。
 (六)、上訴人甲○○於本院對向上訴人乙○○借款之原委，係供
     述稱：「（你有向乙○○借錢嗎？）有……陸陸續續借了
     好幾次，有時四、五十萬元，有時七、八十萬元，總共借
     了300 多萬元」，「( 乙○○怎麼有錢借你？) 當時他有
     在做生意，有錢週轉」，「( 錢都在什麼地方借的？) 都
     在客廳，我去之前先打電話給他，說要向他借錢，叫他準
     備」，「（乙○○每次都有答應借你錢嗎？）有時候不方
     便就說沒有…大概一次…大約要借100 萬元沒有借到」等
     語( 見本院卷第51 至 第53頁) 。證人即上訴人乙○○之
     妻郭李螢菊於本院則證稱：「（妳先生為何有那麼多錢借
     給他？）我先生到農會借錢，再借給他的」，「（妳女婿
     來借錢時，是直接到妳家，還是有先打電話？）都有先打
     電話給我先生，叫我先生準備」（見本院卷第54頁）。而
     上訴人乙○○則於本院時供述稱：「( 你女婿有沒有向你
     借錢？)82 年間，有跟我借錢…他開口向我借300 多萬元
     ，我沒有那麼多錢，我先向朋友借了300 多萬元，借了錢
     以後再陸陸續續拿給他」，「( 借錢時，如何聯絡？) 是
     我借到錢後，打電話叫他來拿」，「（甲○○有沒有先打
     電話給你？）他打電話給我，問我是否在家，沒有說要借
     錢，來了之後才說的」，「（甲○○每次向你借錢，你有
     拒絕過他嗎？）都是我打電話叫他來拿，所以我沒有拒絕
     他過」等語（見本院卷第54至55頁）。
 (七)、查上訴人二人與證人郭李螢菊就關於借款300 餘萬元之
     資金來源：上訴人甲○○稱係因乙○○做生意，有錢週轉
     而來等語；證人郭李螢菊則稱係乙○○向農會借錢，再借
     給甲○○云云；上訴人乙○○卻稱，係伊先向朋友借得，
     再陸陸續續拿給甲○○等語，三人就資金來源之說法均不
     同，已見瑕疵。關於聯絡方式：上訴人甲○○及證人郭
     李螢菊稱，係甲○○先打電話給乙○○表示要借錢，叫乙
     ○○先行準備；上訴人乙○○則稱：甲○○打電話給伊時
     ，沒有說要借錢，是來到伊家裡才說明要借錢，其間就聯
     絡方式之陳述，亦有不同。再就取款方式而言：上訴人
     甲○○稱伊陸陸續續向乙○○借了好幾次，每次4、50萬元
     或7 、80萬元不等，總共借了300 多萬元，但有一次要借
     100 萬元沒有借到；但上訴人乙○○卻稱，甲○○一次便
     開口向他借300 多萬元，是伊向朋友借了該筆300 多萬元
     ，再陸陸續續( 即分成多次) 打電話叫甲○○來拿，而因
     為都是伊打電話叫甲○○來拿錢，所以並沒有拒絕甲○○
     之借款要求云云，亦相互不一致，足見上訴人間有關上開
     借款之情，顯然不實，洵堪認定，上訴人乙○○於本院以
     提出屏東潮州地政事務所於97年12月17日屏潮地四字第09
     70012469號函檢送抵押權設定登記案件影本，及屏潮他資
     字第001047號他項權利證明書仍辯稱300 多萬元之借款屬
     真實，始設定第二順位抵押權，該抵押權亦屬實在云云，
     自非可採。
八、據上，本件上訴人乙○○與上訴人甲○○既無上開借款債權
    存在，則就系爭不動產所設定之抵押債權亦屬不實，自不能
    受分配強制執行所得之金額，則被上訴人提起分異表異議之
    訴，請求判決原審法院96年度執字第15448 號強制執行事件
    於97年6 月27日製作之分配表，上訴人乙○○受分配之金額
    ，即執行費部分10,541元及一般債權部分1,317,541 元，合
    計1,328,082 元，應予剔除，並改由被上訴人受分配，即為
    有理由，應予准許。
九、綜上所述、原審為被上訴人勝訴，核無不合。上訴意旨指摘
    原判決不當，求予廢棄改判，為無理由，應予駁回。至兩造
    其餘攻防及所舉證據，於判決結果不生影響，毋庸逐一論述
    ，附此敘明。
十、據上論結，本件上訴為無理由，依民事訴訟法第449 條第1
    項、第78條、第85條第1 項前段，判決如主文。
中    華    民    國    98    年    11    月    18    日
                            民事第五庭
                                審判長法官  蔡明宛
                                法      官  曾錦昌
                                法      官  田平安
以上正本證明與原本無異。
本件不得上訴。
中    華    民    國    98    年    11   月     18    日
                                書  記  官  吳華榮


司法院資訊處製作；財團法人民間司法改革基金會備份。
